臺灣雲林地方法院刑事判決　　　　　　　95年度訴緝字第40號
公　訴　人　臺灣雲林地方法院檢察署檢察官
被　　　告　甲○○
　　　　　　　　　　（另案羈押於臺灣臺南看守所）
指定辯護人　陳佳俊律師
上列被告因殺人未遂等案件，經檢察官提起公訴（94年度偵字第
4844號）及移送併辦（臺灣士林地方法院檢察署95年度偵字第15
071 號、臺灣臺南地方法院檢察署95年度偵字第17556 號），本
院判決如下：
    主      文
甲○○共同殺人未遂，處有期徒刑捌年，褫奪公權伍年。零點肆
伍吋制式子彈壹顆、零點肆伍吋制式手槍貳支及零點貳吋制式
手槍壹枝，均沒收之。
吳期文被訴賭博及持有槍彈部分均免訴。
    事實及理由
甲、有罪部分：
壹、犯罪事實：
    甲○○、其父吳松義（吳松義部分已判決確定）與原雲林縣
    四湖鄉鄉民代表會主席乙○○，素有恩怨，又因雙方財務糾
    紛，甲○○及吳松義竟萌殺意，其2 人遂夥同甲○○之友人
    閔兆元（閔兆元為本院通緝中）、綽號「阿明」及另1 名不
    詳姓名年籍之成年男子，共同基於殺人之犯意聯絡及行為分
    擔，推由甲○○、閔兆元、及「阿明」3 人分持制式手槍各
    1 支（其中2 支為口徑0.45吋之制式手槍、1 支為口徑0.32
    吋，均未扣案），及0.45吋制式子彈12顆、0.32吋制式子彈
    7 顆，前揭5 人共同未經許可無故持有上開具有殺傷力之手
    槍，及共同意圖供自己犯罪之用而持有上開可供軍用具有殺
    傷力之子彈19顆（持有槍彈部分，追訴權時效已完成，另為
    免訴之諭知，詳後述），於民國77年12月28日，分乘兩部汽
    車前往雲林縣四湖鄉○○村○○路68之3 號乙○○住處附近
    埋伏，而將其中1 輛停放在前開乙○○住處門前，1 輛停放
    在斜對面，等待乙○○返家。於同年月日晚間7 時25分許時
    ，乙○○駕駛車號000-0000號自用小客車，搭載陳秀花及2
    名小孩自嘉義返回上開住處，見有車子停放在車庫前，陳秀
    花遂先行下車，向隔鄰詢問該車為誰所有之際，甲○○、閔
    兆元、綽號「阿明」及該不詳姓名年籍男子出現，該不詳姓
    名男子並將車駛至對面停妥，陳秀花繼而打開車庫鐵門，甲
    ○○則驅前向乙○○詢問：「要不要再出去」，乙○○答以
    要抱小孩睡覺後，即倒車入庫，甲○○亦隨而變換其位置，
    與「阿明」立於上開乙○○車輛前座左側即駕駛座旁、閔兆
    元則立於乙○○車輛右側，迨乙○○車子停妥下車至後座欲
    抱起小孩時，甲○○、閔兆元、「阿明」3 人各取出預藏之
    手槍，分由3 方，向乙○○開槍射擊18顆，欲置乙○○於死
    地，此時吳松義立於斜對面所開來車輛後面說：「不可讓他
    開車逃走，一定要把他打死。」瞬間，乙○○腹部等處被射
    中10槍，致其胃穿孔2 處、小腸穿孔4 處、下行結腸裂傷、
    大網膜及腸系膜裂傷、左側股骨骨折及右前臂骨骨折，骨折
    均為開放骨折，終致倒地，翻入車底，而當時適在乙○○上
    開住處屋內與陳秀花結算金錢之蔡國防亦不幸為流彈傷及左
    腳，致第2 、3 趾骨骨折（此部分蔡國防未提出告訴）。甲
    ○○等人見乙○○倒地後誤認其已死亡，隨即分持前揭手槍
    並乘汽車逃逸無蹤，陳金花乃立刻將乙○○送醫急救，而倖
    免於死。嗣為警在案發現場搜得遺留之0.45吋子彈彈頭4 顆
    、0.32吋子彈彈頭3 顆、0.45吋子彈彈殼11顆、0.32吋子彈
    彈殼7 顆，及0.45吋制式子彈1 顆。
貳、認定犯罪事實所憑證據及理由：
一、證據能力部分：
(一)、按「被告以外之人於審判外之言詞或書面陳述，除法律有規
    定者外，不得作為證據。」刑事訴訟法第159 條第1 項定有
    明文。惟「被告以外之人於檢察事務官、司法警察官或司法
    警察調查中所為之陳述，與審判中不符時，其先前之陳述具
    有較可信之特別情況，且為證明犯罪事實存否所必要者，得
    為證據。」「被告以外之人於審判外之陳述，雖不符前4 條
    之規定，而經當事人於審判程序同意作為證據，法院審酌該
    言詞陳述或書面陳述作成時之情況，認為適當者，亦得為證
    據。」刑事訴訟法第159 條之2 、第159 條之5 亦有明文。
(二)、被告甲○○及其辯護人認乙○○78年1 月29日警詢筆錄為被
    告以外之人於審判外陳述，認無證據能力。然而，證人乙○
    ○於本院審理時證稱：我受傷的情形係前面的胸部有9 槍，
    右手前臂前半段有2 槍，臀部有6 槍，大腿動脈及大腿加起
    來共有4 槍，總共21槍；甲○○就朝擋風玻璃開槍，阻擋我
    不讓我出去，然後我就閃一下，結果左邊臀部、大腿骨頭骨
    折碎了，骨頭裂開、斷掉，倒下之後，沒有再受到槍擊；我
    跟甲○○、吳松義及閔兆元之間，沒有爭執或恩怨，我記不
    起來是否甲○○他們要經營六合彩，又牽扯到吳順仕，然後
    跟吳順仕間有糾紛，我出面來干涉，才使讓他們不高興（參
    本院卷二，第7 頁、第7 頁反面、第9 頁）。證人乙○○另
    於警詢時指稱：急救時是9 槍，後來在臂部又發現1 槍，共
    有10槍；我翻落車底，腳已斷了不支倒地，又有一個人走到
    車旁朝我睪丸旁射了1 槍；因為吳松義在四湖鄉三條崙鄉村
    卡拉OK，指使他的手下要去鬧事，我給他勸止，所以跟吳松
    義鬧的很不愉快，另外，吳松義管訓回來後，曾經向吳順仕
    （住口湖鄉湖寮村喀吶）及黃德春（原住湖寮村喀吶，現在
    三條崙開發海埔新生地）等2 人勒索恐嚇，恰好吳順仕是我
    的連襟，黃德春是我的合夥人，結果勒索不成，吳松義懷疑
    我從中阻擾，所以懷恨在心（參警卷第6 至8 頁）。則關於
    乙○○身受槍擊部位、身中之槍擊數、倒地後有無再被射擊
    1 槍、乙○○與被告、吳松義間有無恩怨等情，證人乙○○
    於本院審理時及警詢時之證述不一致，對於這些不一致之處
    ，證人乙○○於本院審理時證稱「忘記了」、「這個我真的
    是想不透」、「時間過那麼久了」，證人乙○○並於本院審
    理時證稱：該份警詢筆錄是我作的，當時身體比較好可以出
    院，頭腦清楚，對於案發經過，當時距離案發時間比較近，
    所以都記得很清楚，筆錄製作完後，有讓我看過後，我才簽
    名等語（參本院卷二第11至12頁），可見證人乙○○之警詢
    筆錄製作當時，皆按乙○○陳述內容據實記載，且距案發時
    間較近，證人乙○○記憶內容較為清楚，足認比其於本院審
    理時之證詞，客觀上較具有可信性，且為證明被告槍殺乙○
    ○之動機、手段等犯罪事實所必要，應認有證據能力。被告
    及辯護人之主張，未細究兩者可信性之差別，尚難採信。
(三)、其餘本案認定事實所憑之證據，被告及其辯護人同意列為證
    據調查之供述書面證據，本院審酌該書面作成時之情況，認
    為適當，依刑事訴訟法第159 條之5 第1 項之規定，認均具
    證據能力。
二、證明力部分（兼衡被告所辯不可採）：
    被告固坦認於77年12月28日晚間7 時25分許與閔兆元、「阿
    明」在乙○○上開住處，惟矢口否認有何殺人未遂犯行，辯
    稱：當時我根本就沒有要開槍，我是跟乙○○在對帳，我將
    現金及支票拿給乙○○，閔兆元就跟乙○○說以後不要開票
    ，每次開票都還要退現金及本票，就是為了這句話，結果乙
    ○○就對閔兆元嗆聲，閔兆元就對乙○○開槍，閔兆元是帶
    2 支槍，阿明也有帶槍，他們2 個人都有開槍，就是開槍開
    到一半，其中1 支槍因為卡彈，所以閔兆元將卡彈的槍拿給
    我，我就站在那邊看，乙○○確實有看到我拿著槍，當時我
    還說車上有小孩，千萬不要傷到小孩云云。辯護人為被告辯
    護稱：本件從乙○○所受的傷勢主要是集中於下半部，並不
    是足以1 槍斃命的位置，且當時雙方距離相當近，要瞄準1
    個人致死的部位，應該是相當的容易，但是射擊之處，均非
    人體的重要器官，可以證明說被告當時確實沒有致乙○○於
    死之意思，且證人乙○○於審理時證述在案發之前，雙方並
    沒有任何的恩怨，且沒有任何生意上的往來，更可以證明說
    被告並沒有任何殺人之犯意。然而：
(一)、關於被告為何槍殺乙○○之動機：
    證人乙○○於警詢時證稱：因為4 年前吳松義在四湖鄉三條
    崙鄉村卡拉OK，指使他的手下要去鬧事，我給他勸止，所以
    跟吳松義鬧的很不愉快，另外，他管訓回來後，曾經向吳順
    仕及黃德春2 人勒索恐嚇，恰好吳順仕是我的連襟，黃德春
    是我的合夥人，結果勒索不成，吳松義壞疑我從中阻擾，所
    以懷恨在心（參警卷第7 頁反面）。證人乙○○於另案法官
    面前證稱：與吳松義是表親關係，吳松義認為我擋他的財路
    （參本院訴緝字第40號卷第36頁）。此均有其於警詢及另案
    法官面前筆錄在卷可稽。證人吳順仕於警詢時證稱：77年7
    月初吳松義剛管訓回來不久，有一天上午10時許，吳松義派
    閔兆元前來我家叫我到吳松義之家，但我沒有時間只答閔兆
    元說有空才去，翌日上午約10時許我用電話打給吳松義，我
    問吳松義找我有什麼事？吳松義答說：「他的兒子甲○○有
    經營六合彩請捧場捧場…」（參警卷第10頁）。此有其警詢
    筆錄在卷可考。被告甲○○於本院審理時供認當時係因六合
    彩簽賭彩金問題，前往被害人乙○○家中等語（參本院卷二
    第15頁反面及第16頁反面）。由上，足見被害人乙○○與被
    告、被告之父吳松義同為雲林縣四湖鄉鄉民，平日已有恩怨
    ，近日並有財務上之糾紛，因此被告及其父親吳松義認乙○
    ○擋其財路，始萌生槍殺乙○○之意，應可認定。至於證人
    乙○○於本院審理時證述與被告、吳松義等人素無恩怨，不
    知當日被告等人為何持槍射殺云云，與其於警詢及另案法官
    面前證述不一，且證人乙○○於本院審理時對此不一之處，
    經本院提示上開筆錄供其閱覽，證人乙○○仍不斷地陳述「
    真的記不起來」、「我真的都忘了」、「都沒有印象」，顯
    然證人乙○○或係畏於被告報復，或係因其現為雲林縣議會
    議長之身分，為顧全形象，對於當日案發原因有所保留，自
    難為本院所採信。從而，辯護人據證人乙○○於本院之證詞
    ，認被告無殺害乙○○之動機云云，洵無可採。
(二)、被告如何夥同共犯吳松義、閔兆元、「阿明」及另一不詳姓
    名者，共同於上揭時地持手槍至乙○○住處，射殺乙○○，
    並傷及蔡國防乙事：
１、被害人乙○○於警詢時指稱：我於77年12月28日晚間7 時25
    分許，我駕車載陳秀花及2 個小孩自嘉義回到家裡，此時有
    1 部車子停在我家門口，陳秀花先下車到隔壁問該車是誰的
    ，請他開走，後有1 個人走出來說車是他的，就將車子開到
    對面，當時甲○○、閔兆元和另1 位不知姓名年青人，3 人
    就走到我司機臺門旁，甲○○問我還要不要出去，我說我先
    將車內小孩抱上去睡覺才考慮，說完後就倒車入庫，甲○○
    及不詳姓名者閃至左側，閔兆元在右側，我下車要抱小孩時
    ，左側有兩支槍朝我後面開槍射擊我的腳部，我就轉身向甲
    ○○說你是瘋了，我又沒有對你怎麼樣，為何對我開槍，說
    完後他們雙方均朝我猛射，我準備開車逃走，但是沒有機會
    ，當時有人說不可以讓他開車逃走，一定要把他打死；我翻
    落車底，不支倒地，後又有一個人走到車旁朝我睪丸射了一
    槍，並說他已經死了，可以跑了；對我開槍時，當時有人說
    不可以讓他開車逃走，一定要把他打死，聽他的聲音像是吳
    松義的口音（警卷第6 頁及其反面）；證人乙○○於另案法
    官面前證稱：我回到關聖路68-3號住處，門前停了1 部車，
    剛好甲○○、閔兆元及另1 不詳姓名之人從理髮廳出來，我
    坐在駕駛座，甲○○叫我一聲「叔仔」，說你要不要出去，
    是否有朋友要找，我想到你家泡茶，我並將車倒好，另外一
    部車停在斜對面，我準備抱小孩下車，對面跑過來一個人就
    向我開槍，我繞到車尾要跑，甲○○又朝我開槍，我要進去
    裡面，門打不開，跑回車子準備開出去，有看清楚吳松義在
    黑暗處說不可讓他開車逃走，一定要把他打死，吳松義站在
    斜對面車子的後面，距離不到10公尺，在警詢中說看不清楚
    ，是當時有一點逃避未說明清楚，與吳松義是表親關係，吳
    松義認為我擋他的財路（參本院訴緝卷第35至36頁）。此有
    其於警詢及另案法官面前證述筆錄在卷可明。核均與證人乙
    ○○於本院審理時證述：我將車子倒退到騎樓下，車門開了
    ，好幾個人就向我開槍，我有看清楚的是2 位，當時被告甲
    ○○跟閔兆元，這2 位都有開槍，還有其他1 位，但我不認
    識他；開槍的距離都很近，差不多3 個人都距離我約3 公尺
    等語大致相符（參本院卷二第7 頁）。此外，陳秀花於警詢
    時證稱：案發當時我和乙○○及兩個小孩，坐車回到家時，
    我先行下車開門，吳松義之長子甲○○事先過來跟我問好，
    同時走進我們車旁邊，看車內坐那些人，我打開鐵門讓車子
    倒進騎樓，剛好隔壁朋友蔡國防（筆錄誤載為蔡國華）來找
    我，我和蔡國防走入客廳約兩、三步之際，就聽到槍聲，我
    看到乙○○下車於左前車門被甲○○持槍很接近猛射殺，並
    看到車前方另有綽號「阿明」及車右邊由一位綽號「阿元」
    ，乙○○被對方3 人射殺多槍不支倒地，現場附近有1 位中
    年人很像吳松義，叫趕快走，由一部不詳車號之轎車來接應
    ，將射殺我們的人載往元長方向逃逸。」（警卷第3 頁及其
    反面）。證人蔡國防於警詢時證稱：當時我與乙○○太太在
    宅內算錢，乙○○正在屋外倒車，當時我在屋內，就聽到槍
    聲，我就躲起來，因為我左腳被流彈打到。」有2 人警詢筆
    錄可考（參警卷第2 頁）。證人3 人所述情節一致，應可採
    信。
２、被告雖於本院審理時辯稱其當時僅在現場，係因閔兆元將卡
    彈之手槍交與其持有，造成乙○○誤認其當時有持槍射擊云
    云。但是，被告於檢察官面前供認：在臺灣殺人案，我承認
    有開槍打乙○○，我是和閔兆元及1 個叫「阿明」的犯案，
    只有針對乙○○（參本院卷一第116 頁）。被告復於本院準
    備程序時坦承：77年12月28日當天，我有和閔兆元、阿明分
    持制式手槍各1 支及子彈19發，一起至乙○○關聖路的住處
    ，對乙○○開槍，我知道閔兆元及阿明要開槍射乙○○，我
    有開槍打到乙○○，當時那麼亂，記不清楚打到乙○○哪裡
    了，我承認對於檢察官更正的犯罪事實後所記載的乙○○當
    日所受的傷勢，是因為我們3 個開槍所致的（參本院卷一第
    126 頁至第128 頁）。被告所辯，已前後不一。被告雖再辯
    以當時是為了早日結案，始坦承犯行。但是，被告上開於檢
    察官面前之自白，係經被告同意有證據能力（參本院卷第12
    7 頁），顯見該次筆錄內容係出於被告自由意識記載。又被
    告於前揭準備程序坦承射擊乙○○等語，亦係出於其精神狀
    態良好下所作的陳述，復經本院督請辯護人與被告確定其真
    意後之自白（參本院卷第126 頁至127 頁），足認為被告仔
    細思考後之陳述，絕非被告匆促之下所為的自白。再者，證
    人乙○○與被告熟識，案發當日雙方係經對話後，證人乙○
    ○才於近距離內遭被告槍擊，且槍擊過程乙○○不斷躲避被
    告等人之射擊，逃避被告等人的追殺，印象必然深刻無誤，
    證人乙○○證述亦到庭堅指被告持槍射擊，其斷無可能有錯
    指之虞。則被告以其當時只是因為閔兆元將卡彈之手槍交與
    其持有，致乙○○誤認其有開槍射擊云云，殊無可採。
(三)、被告等人置乙○○於死之決意：
１、關於被告等人案發時所持用之槍彈，經採集本案案發現場遺
    留之子彈彈頭7 顆及彈殼18顆，送請內政部警政署刑事警察
    局鑑驗結果：編號1 至4 號彈頭係口徑0. 45 吋彈頭，編號
    5 、6 、7 號彈頭，係口徑0.32吋彈頭，經顯微比對結果，
    編號1 、2 、編號3 、4 ，編號5 、6 、7 係分別由口徑0.
    45吋具6 條右旋、6 條左旋來復線及口徑0.32吋具6 條右旋
    來復線之3 枝槍所擊發。送鑑彈殼18顆，認其中6 、5 、7
    顆係分別由2 支口徑0.45吋及1 支口徑0.32吋槍枝所擊發；
    送鑑子彈1 顆係口徑0.45吋制式子彈，認具殺傷力，此有該
    局78年2 月21日刑鑑字第3856號通知書在卷可稽（本院訴緝
    卷第61頁）。復經本院當庭勘驗扣案子彈、彈殼無誤，上開
    鑑定通知書內容自屬正確（參本院卷二第21頁）。又被害人
    乙○○腹部等處因遭被告等人持上開手槍擊中10槍，而受有
    多處槍傷，致胃穿孔2 處、小腸穿孔4 處、下行結腸裂傷、
    大網膜及腸系膜裂傷、左側股骨骨折及右前臂骨骨折，骨折
    均為開放骨折，被害人蔡國防因為流彈波及，受有腳第2 、
    3 骨骨折之傷害，此分別有財團法人中國醫藥學院北港附設
    媽祖醫院及全民醫院診斷證明書各1 紙附卷可稽（附警卷11
    頁及本院訴緝卷第89頁），足認被告等所持射殺乙○○之手
    槍，係均屬制式手槍及制式子彈，均具有殺傷力，且該等子
    彈均可供軍用，至為明灼。從而，前述制式槍彈殺傷力極強
    ，足為殺人之利器，而腹部為人體要害，內有眾多維持人體
    生命延續機能之臟器，其中更有多條大動脈運輸血液，被告
    等人以前述槍彈射擊被害人腹部，皆有致上開臟器毀壞敗死
    ，或動脈破裂大量出血之高度可能性，均足以置被害人乙○
    ○於死地，應為被告等人所明知而無疑義。被告竟仍持上開
    槍彈向被害人腹部射擊，並擊中10槍，致受有上述傷勢，對
    照乙○○治療經過為緊急休克治療輸血，緊急剖腹手術、修
    復，胃部及下行結腸，小腸割除一段再作兩斷端吻合術，暫
    時性撗行結腸人工肛門，左側股骨骨骼牽引，右擘石膏固定
    等情，有財團法人中國醫藥大學北港附設媽袓醫院78年1 月
    16日診字第0067號診斷證明書在卷可考，足見被告等人射擊
    當時，殺意之堅，若非被害人乙○○躲避得宜，並經及時送
    醫急救，斷無倖免之理，顯見被告有戕害被害人生命之故意
    ，亦甚明確。
２、被告及辯護人復辯稱當時並無槍殺乙○○之決意，僅係想警
    告云云。但是：被告等人當日驅車前往被害人乙○○之住處
    時，皆已攜帶具有殺傷力之槍彈，並確認被害人乙○○是否
    還要再行外出後，始著手射殺被害人乙○○，而被告、閔兆
    元及「阿明」3 人，分自3 方，於不到3 公尺的短距離內持
    槍射擊被害人乙○○等情，業經證人乙○○於本院審理時證
    稱：因為我住的門口就是停了1 部被告他們所停放的車子，
    他們人就在隔壁的隔壁有1 家理髮廳，他們就是在那個理髮
    廳坐，那時候我同居人陳秀花就過去那邊問說車子是誰的，
    被告等幾個人就出來說是他們的，當時被告叫我叔叔，他問
    我說有無要再出門，我說有什麼事嗎，他說沒有啦，說要跟
    我泡茶，我就說好；當時這個情形，他放將車子停在那邊，
    就是要等我回來，我車子要進去的時候，一定會叫他們將車
    子開走，我才能夠進去；距離都很近，差不多3 個人距離我
    都約有3 公尺左右，3 個人站在3 個不同角度；我當時要開
    門進去屋內，因為那個門要開，他們就一直向這個門開槍，
    當時陳秀花先進去，也要開門讓我進去，但是他們一直向玻
    璃門開槍，所以有要跑進屋裡也沒有辦法跑進去，然後我退
    回來想開車要跑掉的時候，甲○○就朝擋風玻璃開槍，阻擋
    我不讓我出去等語明確（參本院卷二第7 頁至第9 頁反面、
    第12頁反面）。可見當時被告已然預謀前往被害人乙○○家
    中射殺之，並分立3 方阻斷被害人乙○○之逃生通路，不讓
    被害人乙○○往家中或開車離去，被害人乙○○雖不斷閃避
    ，欲往屋內或開車逃離現場，並要求被告等人不要再開槍，
    被告等人仍不斷射擊，一直至被害人乙○○倒地不起，被告
    等人誤認被害人乙○○已死，始離開現場，且被告等人開槍
    之距離甚近，集中火力狙擊被害人乙○○腹部，導致被害人
    乙○○所身中多槍受創嚴重，多處骨折，骨、結腸、小腸等
    重要臟器均已受損（未達修正前刑法重傷之程度），足見即
    使非瞄準被害人乙○○頭、胸部等處，仍會使被害人乙○○
    致死，益顯被告等人必將被害人乙○○置於死地之決心，斷
    無可能純屬警告或只有傷害被害人乙○○之犯意。被告及其
    辯護人辯以僅係傷害或警告被害人乙○○云云，與事實相違
    ，無可採信。
３、至於證人乙○○於本院審理時證稱：我受傷的情形是，當初
    只有在這個前面的胸部就有9 槍，右手前臂前半段有2 槍，
    臀部有6 槍，大腿動脈及大腿加起來共有4 槍，總共21槍，
    都是傷痕累累；有2 個睪丸旁邊的2 個動脈旁邊都有受傷等
    語（參本院卷二第7 頁正反面）。然而，證人乙○○所述身
    受傷害，與前揭診斷證明書所述不符，身中槍數亦超過現場
    遺留之18顆彈殼，皆與當時所留之跡證不同，對照證人乙○
    ○於本院審理時不斷地陳述忘記了等語，顯然其所受之傷害
    ，已因案發至今已近20年，致其證述內容過於誇大，因此，
    證人乙○○上開證述中彈之情，難為採信。此外，乙○○於
    警詢時陳稱：我翻落車底，腳已斷了不支倒地，又有1 個人
    走到車旁朝我睪丸旁射了1 槍云云，此部分亦與前述診斷證
    明書記載不同，僅有證人乙○○個人之指述，並無證據得以
    補強其說詞，恐係證人乙○○因當時情況混亂，記憶有所混
    淆所致，亦不可採。
(四)、被告另辯以當時其吳松義不在場，並非共犯云云。經查：另
    案被告吳松義參與槍殺被害人乙○○乙案，業經臺灣高等法
    院臺南分院判決有期徒刑捌年確定，有臺灣高等法院臺南分
    院85年度上重更(一)字第425 號刑事判決1 份在卷可考，復經
    被告於本院審理時供認我父親目前在家裡已經執行完畢（參
    本院卷二第25頁反面）。乙○○、陳秀花雖於警詢時均陳稱
    案發當時並未看清該中年人，但很像是吳松義，與其等在本
    院前案審理吳松義部分時一致證稱確定被告吳松義案發時在
    現場附近等語，有所出入，然依前所述，被告及其父吳松義
    等人係有計劃的殺害乙○○，且從乙○○身中10槍之情以觀
    ，被告等更是非置乙○○於死不可，於此情況下，案發之時
    ，被害人乙○○、及陳秀花內心之驚慌、恐懼必然極為劇烈
    ，絕非一般人所能體會，而被害人陳秀花於案發翌日即77年
    12月29日凌晨1 時許，即在北港媽祖醫院接受訊問，其在遭
    受劇烈震撼後，陳述難免未周。又被告及其父吳松義等人於
    案發後隨即逃匿無蹤，吳松義迄至82年1 月初，因在澳門使
    用假護照為當地警方查獲，嗣於該地服刑1 年4 個月又10天
    後，始於83年5 月16日遺返回國，被告亦逃亡大陸地區，遲
    至95年10月間始經遣返回臺，其間臺灣雲林地方法院檢察署
    及審理吳松義前案之檢察官、法官數度傳喚被害人乙○○、
    陳秀花到庭作證，被害人乙○○、陳秀花均因被告等人未被
    緝獲歸案，深怕再遭被告等之毒手，而不敢出庭作證，此有
    本案之偵卷及本院前案案卷可稽，足見本案對被害人心理上
    造成之恐懼，不言可諭。而被害人乙○○接受警方訊問時，
    係在案發後1 個月即78年1 月29日，當時被告吳松義等人正
    逃亡在外，因此基於安全之考量，被害人乙○○對於其證言
    有所保留，亦屬人情之常，此從證人乙○○於另案本院審理
    被告吳松義時證稱：當時有一點逃避，未說明清楚等語自明
    （本院訴緝卷第36頁）。至於乙○○及陳秀花在本院前案審
    理時所為之證述，因距案發時已將近6 年，經過此一長時間
    之休養生息，加以被告吳松義亦經通緝到案並為羈押，被害
    人乙○○、陳秀花2 人心理上所承受之壓力，應逐漸減緩，
    此可由本院於前案傳訊彼2 人到庭作證時，其等均準時到庭
    應訊自明，是以其2 人在本院前案審理吳松義時所為之證述
    ，應可採信，從而當時2 人雖未確定吳松義在場，惟亦不能
    為吳松義有利之認定。至於證人乙○○雖於本院審理時證稱
    不記得有無實際看到吳松義云云，或係因案發至今已近20年
    有餘，或因吳松義已經執行完畢等情，因而對此部分交待不
    清，尚難採信。
(五)、綜上所述，被告所辯，旨在卸責之詞，不足採之。雖被害人
    經人送醫急救，倖免於死，被告等人仍應負殺人未遂罪責，
    從而，本案事證明確，被告犯行堪予認定。
、論罪科刑之理由：
一、按行為後法律有變更者，適用行為時之法律。但行為後之法
    律有利於行為人者，適用最有利於行為人之法律，現行刑法
    第二條第一項定有明文。被告行為後，刑法已於94年2 月2
    日修正公布，並於95年7 月1 日施行，又參酌最高法院95年
    第8 次、第21次刑事庭會議決議，現行刑法第2 條第1 項之
    規定，係規範行為後法律變更所生新舊法律比較適用之準據
    法，於新刑法施行後，應適用新刑法第2 條第1 項之規定，
    本於統一性及整體性原則，綜其全部罪刑之結果，為「從舊
    從輕」之比較。本案是否有新舊法比較及法律適用之問題，
    分述如下：
(一)、修正前刑法第28條規定：「二人以上共同實施犯罪之行為者
    ，皆為正犯」，修正後則規定：「二人以上共同實行犯罪之
    行為者，皆為正犯」，揆諸本條之修正理由係為釐清陰謀共
    同正犯、預備共同正犯，是否合乎正犯之要件。而本件被告
    所涉犯行非屬陰謀、預備共同正犯，新法僅作定義上之修正
    ，使法律適用更為明確，非法律變更，自不生新舊法比較之
    問題，應適用修正後之規定。
(二)、刑法第25條及第26條有關未遂犯之規定，於修正後除將第26
    條不能未遂修正為不罰外，僅將修正前第26條前段有關一般
    未遂犯處罰效果之規定，移列為修正後刑法第25條第2 項後
    段。被告所犯殺人未遂罪之型態既非不能未遂犯，則修正前
    刑法第25條、第26條之規定，並無對被告較為有利之情事，
    自無依刑法第2 條第1 項比較適用之餘地，而應適用修正後
    之刑法第25條第2 項後段減輕其刑。
(三)、刑法第37條第2 項有關褫奪公權之規定，於被告行為時原規
    定：「宣告6 月以上有期徒刑，依犯罪之性質認為有褫奪公
    權之必要者，宣告褫奪公權1 年以上10年以下。」經修正為
    「宣告1 年以上有期徒刑，依犯罪之性質認為有褫奪公權之
    必要者，宣告1 年以上10年以下褫奪公權。」而提高宣告褫
    奪公權之有期徒刑下限，故核修正後之規定，有利於被告，
    自應適用修正後之規定。
(四)、關於沒收依我國刑法規定，為從刑之一種，附屬於主刑，不
    生比較輕重問題，亦不容與其他刑法總則規定割裂適用（最
    高法院79年度第3 次刑事庭會議決議可資參照）。而修正後
    之新刑法第38條僅將原條文第2 項、第3 項中「犯人」之用
    語，修正為「犯罪行為人」，並將原條文第1 項第3 款增列
    「因犯罪所生之物」，然上開規定僅法條文字之修正，對於
    被告之利益本無差別，併參酌上開最高法院決議，就沒收部
    分，即不生比較輕重問題，逕為適用修正後之規定。
二、被告已著手射擊被害人乙○○之殺人行為之實行而不遂，為
    未遂犯，則核被告所為係犯刑法第271 條第2 項、第1 項之
    殺人未遂罪。
三、被告與吳松義、閔兆元、綽號「阿明」及另1 不詳姓名年籍
    成年男子間，就上開所犯之罪有犯意之聯絡，行為之分擔，
    均為共同正犯。
四、被告雖已著手殺人行為之實施，惟未生使被害人死亡之結果
    ，其犯罪尚屬未遂，爰依刑法第25條第2 項之規定減輕其刑
    。
五、被告犯罪時間雖在中華民國80年罪犯減刑條例第2 條第1 項
    所定應予減刑時點即79年10月31日之前，惟按該條例第6 條
    規定，「本條例施行前，經通緝而未於本條例施行之日起10
    個月內自動歸案接受偵查、審判或執行者，不得依本條例減
    刑。」查被告於犯後即行逃亡至大陸地區，經本院於79年1
    月4 日，以79年度雲院全刑儉緝字第3 號通緝後，迄於95年
    10月23日，方由大陸地區解還緝獲，有雲林縣警察局通緝案
    件移送書在卷可參，而未於該條例施行之日起10個月內，自
    動歸案接受偵查審判，尚不得依該條例之規定予以減刑。被
    告所犯之罪在96年4 月24日以前，惟刑法第271 條殺人罪不
    得減刑，爰不予減刑，是被告亦無中華民國96年罪犯減刑條
    例之適用。辯護人主張應適用上開條例減輕被告刑責云云，
    尚有誤會，不為本院所採。
六、爰審酌被告雖無前科，然而被告前因殺人案件，經臺灣高等
    法院臺南分院判處有期徒刑15年，有臺灣高等法院被告前案
    紀錄表1 份在卷可考，因此，難認被告素行良好，被告犯後
    未與被害人乙○○達成民事損害賠償之和解，酌以被告結夥
    持制式槍彈，密集地射擊被害人乙○○，並阻止被害人乙○
    ○逃生，顯然欲置乙○○於死地之決意甚堅，犯案手段甚為
    暴力，且犯後逃亡大陸地區長達近20年，規避司法審判，犯
    後亦否認犯行，未見悔意等一切情狀，量處如主文所示之刑
    。又依其犯罪之性質及犯案手段，顯然短期內不適合擔任公
    職，認有褫奪公權之必要，而諭知褫奪公權如主文所示。
七、扣案之0.45吋制式子彈1 顆及雖未扣案惟無證據證明業已滅
    失之0.45吋制式手槍2 支、及0.32吋制式手槍1 支，因均屬
    違禁物，皆應依刑法第38條第1 項第1 款規定宣告沒收之，
    另扣案之彈頭7 顆、彈殼18顆，係被告等擊發子彈後遺留，
    已無法再次擊發，無殺傷力，非違禁物，爰不予宣告沒收。
乙、免訴部分：
壹、公訴意旨略以：
一、被告甲○○、閔兆元2 人意圖營利，於77年7 月間，在雲林
    縣四湖鄉○○村○○○路115 號，經營六合彩賭博，到處招
    攬簽賭者，甲○○之父吳松義亦幫被告甲○○招攬簽賭者。
    （吳松義賭博部分，本院已判決無罪確定，閔兆元部分，業
    經本院通緝）。因認被告涉犯刑法第268 條意圖營利供給賭
    博場所及意圖營利聚眾賭博罪嫌。
二、被告甲○○與其父吳松義（吳松義部分已判決確定），夥同
    甲○○之友人閔兆元（閔兆元為本院通緝中）、綽號「阿明
    」及另1 名不詳姓名年籍均已成年男子，共同基於殺人之犯
    意聯絡及行為分擔，推由甲○○、閔兆元、及「阿明」3 人
    分持制式手槍各1 支（其中2 支為口徑0.45吋之制式手槍、
    1 支為口徑0.32吋，均未扣案），及0.45吋制式子彈12顆、
    0.32吋制式子彈7 顆，前揭5 人共同未經許可無故持有上開
    具有殺傷力之手槍，及共同意圖供自己犯罪之用而持有上開
    可供軍用具有殺傷力之子彈19顆，於77年12月28日，前往槍
    殺乙○○（被告殺人未遂部分，判決如上有罪部分）。起訴
    書雖未論及被告涉犯上開持有槍彈之罪，然其事實欄業已記
    載被告持有上開槍彈射殺乙○○等事實，檢察官因此到庭主
    張認被告甲○○另涉犯修正前槍砲彈藥刀械管制條例第7 條
    第4 項持有手槍罪、第11條第4 項未經許可持有子彈罪、刑
    法第187 條之意圖供犯罪之用而持有軍用子彈罪嫌。
貳、新舊法比較：
一、追訴權規定：按案件時效已完成者，應諭知免訴之判決，刑
    事訴訟法第302 條第2 款定有明文。又行為後法律有變更者
    ，適用行為時之法律，但行為後之法律有利於行為人者，適
    用最有利於行為人之法律，為95年7 月1 日修正施行之刑法
    第2 條第1 項所明定。且刑法施行法第8 條之1 復規定：「
    於中華民國九十四年一月七日刑法修正施行前，其追訴權或
    行刑權時效已進行而未完成者，比較修正前後之條文，適用
    最有利於行為人之規定。」查修正後刑法第80條第1 項，及
    修正前刑法第80條第1 項關於追訴權時效期間之規定不同，
    修正後刑法第80條第1 項各款所定時效期間均較修正前規定
    長，表示行為人被追訴之期限較久，自屬對行為人不利，比
    較結果應以修正前刑法第80條較有利於行為人，本件關於追
    效權時效，自應適用修正前刑法第80條之規定。則關於追訴
    權時效之停止進行，及其期間、計算，亦應一體適用修正前
    刑法第83條之規定，附此敘明。
二、持有槍彈部分：被告甲○○行為後，槍砲彈藥刀械管制條例
    已於86年11月24日進行修正，並於同月26日生效，其中第7
    條第4 項未經許可持有制式手槍罪之法定刑由1 年以上7 年
    以下有期徒刑，修正為5 年以上有期徒刑，併科新臺幣（下
    同）10,000,000元以下罰金；其中第11條未經許可持有子彈
    罪之法定刑為3 年以下有期徒刑，修正為5 年以下有期徒刑
    ，併科3,000,000 元以下罰金，並移列至同條例第12條第4
    項。則新舊法比較結果，以修正前規定有利於被告，依刑法
    第2 條第1 項但書規定，被告甲○○持有槍彈行為，應適用
    修正前槍砲彈藥刀械管制條例第7 條第4 項、第12條第4 項
    規定處斷。惟關於持有子彈部分，修正前槍砲彈藥刀械管制
    條例第12條第4 項之法定刑僅有期徒刑3 年以下，較刑法第
    187 條意圖供犯罪之用，而持有軍用子彈罪之法定刑有期徒
    刑5 年以下為輕，且刑法第187 條另有「意圖供自已犯罪之
    用」之特別要件，屬特別規定，則關於被告持有子彈部分，
    應優先適用刑法第187 條之規定。從而，被告持有槍彈部分
    ，應適用修正前槍砲彈藥刀械管制條例第7 條第4 項持有手
    槍罪、刑法第187 條之意圖供犯罪之用而持有軍用子彈罪，
    其追訴權時效自亦應依上開規定之法定刑度為據。
、經查：
一、被告被訴持有槍、彈及賭博罪，被告因逃匿，經本院通緝，
    致審判之程序不能開始，而該持有手槍罪之最重本刑為有期
    徒刑7 年以下有期徒刑；意圖供犯罪之用，而持有軍用子彈
    罪之最重本刑為5 年以下有期徒刑；刑法第268 條賭博罪之
    最重本刑為3 年以下有期徒刑。則依上述修正前刑法第80條
    第1 項規定，其追訴權時效期間為均為10年。本案經公訴人
    於78年3 月2 日開始偵查，於78年9 月26日提起公訴，於同
    年10月9 日繫屬本院，嗣因被告逃匿，經本院於79年1 月4
    日發佈通緝，致審判程序不能開始，有本院刑事卷宗、偵查
    卷宗及通緝書可稽。又依司法院大法官會議第138 號解釋及
    最高法院82年第10次刑事庭會議決議，自本件開始偵查日起
    至通緝之前1 日止，追訴權既無不行使之情形，自不生時效
    進行之問題，扣除此項期間10月又2 日，加計起訴至法院繫
    屬期間之14日，及依修正前刑法第83條第3 項之規定，扣除
    其因通緝致時效停止進行之期間2 年6 月後，自被告犯罪行
    為之日起算，本案被告賭博及持有槍彈罪行部分的追訴權時
    效，皆已於91年5 月14日完成。（計算方式：行為時之77年
    12月28日，加上追訴權時效之10年，加上停止期間之2 月6
    月，加上開始偵查至通緝之前1 日之10月又2 日，加上起訴
    至本院繫屬期間14日）。
二、按「未經許可，持有槍、彈，若以之犯他罪，兩罪間之關係
    ，得否適用刑法第五十五條從一重處斷，端視其開始持有之
    原因為斷。如早已非法持有槍、彈後，另起意犯罪，或意圖
    犯甲罪而持有槍、彈，卻持以犯乙罪，均應以數罪併罰論處
    ；必因意圖犯某罪而持有槍、彈，後果以之犯該罪，兩罪間
    始有牽連犯之適用。」最高法院93年度臺上字第2393號判決
    意旨可參。經查，被告否認本案使用之槍彈為其所有，並辯
    稱：0.45吋手槍2 支為閔兆元所有，0.32吋手槍1 支為「阿
    明」所有，是當時在路上碰到閔兆元，他無緣無故跑去的（
    參本院卷二第21頁反面），從而，並無證據證明被告持有上
    開槍彈之時，已意圖供槍殺乙○○所用，觀之上開說明，自
    應與前開被告殺人未遂部分犯行，為數罪關係，檢察官到庭
    主張此部分與上述殺人未遂部分，為牽連關係，應不另為免
    訴之諭知，尚有誤會。從而，揆諸前揭說明，就被告持有槍
    、彈及賭博部分，追訴權時效已消滅，均應為諭知免訴之判
    決。
丙、退併辦部分：
壹、併案意旨略以：
一、臺灣士林地方法院檢察署95年度偵字第15071 號部分：
    被告甲○○、閔兆元因槍殺乙○○後（此部分本院判決如上
    ），復於78年5 月31日下午5 時5 分許，持槍槍殺吳國志、
    陳慶勳，致吳國志死亡、陳慶勳重傷，又共同承上揭持有手
    槍及殺人之概括犯意，於79年4 月17日凌晨1 時40分許，在
    臺北市北投區新生莊別館307 號房，各持手槍1 把與陳聖義
    起衝突，竟由甲○○持手槍朝陳聖義胸部開槍，致陳聖義上
    胸部槍擊傷1 處因而死亡，隨即逃逸無蹤。因認被告甲○○
    共同涉有刑法第271 條第1 項之殺人罪嫌、74年1 月18日修
    正公布槍砲彈藥刀械管制條例第7 條第4 項之未經許可無故
    持有手槍罪嫌、同條例第11條第3 項之未經許可無故持有子
    彈罪嫌。
二、臺灣臺南地方法院檢察署95年度偵字第17556號部分：
    被告甲○○自77年12月28日晚上7 時25分許，與吳松義、閔
    兆元及綽號「阿明」之不詳姓名成年男子，各持制式手槍，
    在雲林縣槍擊四湖鄉代表會主席乙○○後（業經本院判決如
    上），逃亡期間一直持有制式手槍，迄於79年2 月8 日晚上
    10時10分許，復持有制式手槍前往臺南市○○路○ 段476 號
    儷宮卡拉OK飲酒時，適逢臨檢時，趁機逃離現場，經警當場
    查獲被告甲○○放於陳曉惠皮包內之西德制式手槍1 把、彈
    匣1 個、子彈10發。因認被告涉犯修正前槍砲彈藥刀械管制
    條例第11條第4 項持有槍彈罪嫌。
貳、按「提起公訴應由檢察官向管轄法院提出起訴書為之。刑事
    訴訟法第264 條第1 項定有明文。是以檢察官於提起公訴後
    ，另以函片將被告之犯罪事實移送法院聲請併案審理，除該
    移送之犯罪事實與已經起訴部分間有實質上一罪或裁判上一
    罪關係，為起訴效力所及，受訴法院應予合一審判外，並不
    具起訴之效力，法院自毋庸予以審判。」最高法院89年度臺
    上字第1825號判決要旨可參。
、本院之判斷：
一、臺灣士林地方法院檢察署95年度偵字第15071 號部分：
(一)、持有槍彈部分：併辦意旨認被告持有手槍行為與本案起訴犯
    罪事實間，均在繼續之狀態，屬事實上同一案件。然而，本
    案被告持有槍彈部分，業經本院諭知免訴判決如上，既非為
    有罪判決，則併辦部分即與起訴部分無同一案件關係，本院
    自無從予以審判，就該部分應退還檢察官另行處理。
(二)、殺人部分：併辦意旨認本案起訴被告殺人未遂之事實，與併
    辦部分之殺人行為，時間緊接，所犯構成要件相同，顯係基
    於概括犯意為之，為連續犯，有裁判上一罪之關係，依刑事
    訴訟法第267 條規定，為起訴效力所及。但是，本案被告射
    殺乙○○未遂之時間為77年12月28日，與併辦意旨所示之殺
    人行為時78年5 月31日、79年4 月17日均已相隔甚久，時間
    上相距5 個多月、1 年4 個多月，按諸常情，殊難想像被告
    所為陳慶勳、吳國志、陳聖義之殺人犯行，與乙○○一案之
    殺人未遂犯行，係出於一個決意，而有概括之犯意，此外，
    併辦意旨無法舉出其他積極證據可認被告對移送併辦之被害
    人陳慶勳、吳國志、陳聖義之殺人犯行，係出於概括之犯意
    所為，被告於本院審理時亦供認：這不關我的事，有人出來
    承認，是那時候有人嫁禍給我的，跟我無關，我根本不知道
    這個事情，是在審理這個案子我才知道等語。則此部分與前
    開被告對被害人乙○○之殺人未遂犯行，難認有連續犯之裁
    判上一罪關係，爰將此移送併辦部分退回檢察官另行偵辦。
二、臺灣臺南地方法院檢察署95年度偵字第17556 號部分：
    併辦意旨認被告持有手槍行為與本案起訴犯罪事實間，具有
    集合犯之關係，屬實質上一罪，為事實上之同一案件。然而
    ，本案被告持有槍彈部分，業經本院諭知免訴判決如上，既
    非為有罪判決，則併辦部分即與起訴部分即未有同一案件之
    關係，本院自無從予以審判，就該部分應退還檢察官另行處
    理。
丁、應適用之法律：
    依刑事訴訟法第299 條第1 項前段、刑事訴訟法第302 第2
    款，刑法第2 條第1 項後段、第28條、第271 條第2 項、第
    1 項、第25條第2 項、第37條第2 項、第38條第1 項第1 款
    ，判決如主文。
中　　華　　民　　國　　96　　年　　12　　月　　12　　日
                  刑事第五庭  審判長法  官  侯廷昌
                                    法  官  王紹銘
                                    法  官  藍家偉
以上正本證明與原本無異。
如不服本判決，應於判決送達後10日內，向本院提出上訴狀。（
須附繕本）
                                    書記官  徐基典
中　　華　　民　　國　　96　　年　　12　　月　　12　　日
附錄本案論罪科刑法條全文：
刑法第271 條：
殺人者，處死刑、無期徒刑或10年以上有期徒刑。
前項之未遂犯罰之。
預備犯第1 項之罪者，處2 年以下有期徒刑。
